【裁判字號】    98,家聲,34
【裁判日期】    980527
【裁判案由】    變更子女姓氏
【裁判全文】
臺灣花蓮地方法院民事裁定              98年度家聲字第34號
聲  請  人  甲○○
相  對  人  丙○○
上列當事人間請求變更子女姓氏事件，本院裁定如下：
    主  文
准甲○○（女，民國○○年○月○○日生，身分證統一編號：Ｚ000000
000號）變更姓氏為母姓「張」。
聲請程序費用新台幣1000元由聲請人負擔。
    理    由
一、本件聲請意旨略以：聲請人於民國73年5月28日經養母丙○
    ○與養父乙○○收養，惟養父母於77年12月5日離婚，聲請
    人即由養母丙○○扶養照顧迄今，養父乙○○嗜酒，對於聲
    請人並無撫育之事實，聲請人對之無感情，且養父乙○○已
    於95年9月1日死亡，為感謝養母長期撫育之情，使養母丙○
    ○之心理及情緒得以平復，爰依民法第1059條第5項第2款請
    求變更其姓氏為母姓張等語。
二、按父母離婚，或父母之一方或雙方死亡，或父母之一方或雙
    方生死不明滿3年，或父母之一方曾有或現有未盡扶養義務
    滿2年；且有事實足認子女之姓氏對其有不利之影響時，父
    母之一方或子女得請求法院宣告變更子女之姓氏為父姓或母
    姓，民法第1059條第5項定有明文。民法第1059 條第5項所
    規定之「有事實足認子女之姓氏對其有不利之影響」，其法
    條規定較為抽象，故實質內容必須透過解釋予以補充，而民
    法規範父母子女間之法律關係，向以追求與維護子女之最佳
    利益為最優先考量，藉以實現憲法保障子女人格權益之價值
    ，此為司法院大法官釋字第365號、第587號解釋理由書所闡
    述，亦為近來民法親屬編修法時所遵循，至於如何以子女最
    佳利益為考量，必須綜合家庭狀況、親權行使、子女人格成
    長等整體情狀予以審酌，如認變更姓氏對子女為最有利時，
    相對而言，原姓氏對子女自屬有不利之影響，乃為當然解釋
    ，核先敘明。
三、經查，本件聲請人主張之事實，業據提出戶籍謄本2份在卷
    ，養母丙○○並到庭表示同意變更為母姓等情。綜上，本院
    審酌聲請人自養父母離異後即未與養父乙○○同住，由其養
    母丙○○單獨負撫育照顧之責，是以聲請人在前述家庭生活
    環境下成長，生母在其自我認同（Identifica tion）之發
    展過程中產生絕大的影響力，形成欲符合其認同對象之心理
    趨向，惟其原有人格權中表徵父方家族之父姓，與其人格中
    實際認同之對象相違背，聲請人又無從將之切割分離，此種
    自我認同過程中發生之困惑與矛盾，顯不利於身心健全之發
    展；另我國社會仍相當重視家族香火延續的傳統觀念，聲請
    人為報答母親辛苦養育之恩，期待能改從母姓，自社會習俗
    角度觀察，尚稱合理，若聲請人無法如願，在精神上難免有
    未盡孝道之感慨與遺憾，而形成精神上之負擔；又聲請人與
    養父關係疏離，其養父顯有疏於保護照顧之情節嚴重，未盡
    扶養義務多年，有事實足認聲請人之姓氏對其成長已有不利
    之影響；再者，相對人丙○○於本院前揭期日時亦表明同意
    聲請人變更為母姓，此有當日之訊問筆錄可稽。，執此，本
    院認聲請人請求變更父姓「林」為母姓「張」，於法尚無不
    合，應予准許，爰裁定如主文所示。
四、依非訟事件法第21條第2項、民事訴訟法第95條、第78條、
    第85條第1項前段，裁定如主文。
中    華    民    國    98    年    5     月    27    日
                  家事法庭      法  官  陳淑媛
以上正本係照原本作成。
如對本裁定抗告，須於裁定送達後10日之不變期間內，向本院提
出抗告狀，並繳納抗告費新臺幣1,000元。
中    華    民    國    98    年    5     月    27    日
                                書記官  邱鴻志


司法院資訊處製作；財團法人民間司法改革基金會備份。
